【裁判字號】    99,台上,6855
【裁判日期】    991104
【裁判案由】    違反槍砲彈藥刀械管制條例
【裁判全文】
最高法院刑事判決            九十九年度台上字第六八五五號
上  訴  人  甲○○
選任辯護人  李文中律師
            曾毖嘉律師
上  訴  人  乙○○
選任辯護人  施習盛律師（法律扶助律師）
上列上訴人等因違反槍砲彈藥刀械管制條例案件，不服台灣高等
法院中華民國九十八年一月二十一日第二審判決（九十七年度上
訴字第三二三九號，起訴案號：台灣台北地方法院檢察署九十五
年度偵字第二０九五五、二一七０九號），提起上訴，本院判決
如下：
    主  文
原判決撤銷，發回台灣高等法院。
    理  由
本件原判決認定上訴人甲○○、乙○○均明知未經許可不得持有
可擊發子彈具有殺傷力之改造手槍及子彈，因真實姓名年籍不詳
之友人與他人發生糾紛而欲前往位於台北市○○○路某處之錢櫃
ＫＴＶ助陣，竟共同基於持有之犯意聯絡及行為分擔，於民國九
十五年九月十八日某時，在不詳地點，甲○○經由不詳管道取得
仿ＦＮ廠一九一０型半自動手槍製造換裝土造金屬槍管而可擊發
子彈並具有殺傷力之改造手槍一枝（槍枝管制編號為00000
00000號，下稱系爭手槍）及直徑八ＭＭ金屬彈頭之土造子
彈五顆（其中四顆經試射具殺傷力，餘一顆經試射無殺傷力，下
稱系爭子彈），再將系爭槍、彈交予乙○○置放在由甲○○所駕
駛車牌號碼ＮＦ─三八七０號自用小客車乙○○所乘坐之助手座
腳踏墊處，嗣於翌日凌晨一時零五分許，甲○○駕駛上開車輛搭
載乙○○及不知情之少年某Ａ、某Ｂ（真實姓名、年籍資料詳卷
）欲前往上開地點之錢櫃ＫＴＶ，行經台北市○○○路二六三號
前時，因形跡可疑，為警員周文彬、李瑞益盤查，在上開車輛助
手座腳踏墊處之包包內扣得系爭槍、彈等情。經審理後，維持第
一審分別依想像競合犯，從一重論處上訴人等共同未經許可，持
有可擊發子彈具有殺傷力之改造手槍罪刑（其中甲○○處有期徒
刑五年二月，併科罰金新台幣十萬元；乙○○處有期徒刑三年六
月，併科罰金新台幣十萬元），固非無見。
惟查：(一)、法院為發見真實，得依職權調查證據。但於公平正義
之維護或對被告之利益有重大關係事項，法院應依職權調查之，
刑事訴訟法第一百六十三條第二項定有明文。又同法第一百六十
六條以降有關被告詰問證人之規定，旨在發現真實及保障人權，
屬憲法第十六條保障人民訴訟權之權利之一，且屬憲法第八條第
二項正當法律程序所保障之權利，如不當剝奪被告詰問證人之機
會，不僅妨害其訴訟防禦權之行使，亦有礙於真實之發現，自為
法所不許。查原判決係以本件同案被告黃宗強於九十五年十月四
日檢察官聲請羈押而經第一審訊問時，改稱其係代甲○○頂罪等
語，及黃宗強測謊鑑定結果等，為上訴人等有罪認定之憑據，惟
甲○○自始即否認有指示黃宗強出面為其頂罪，則黃宗強是否確
受甲○○指示頂替乙節，難謂非屬對上訴人等之利益有重大關係
之事項，法院本應依職權調查之。卷查，黃宗強僅於九十六年十
月十五日第一審準備程序時以被告身分到庭，嗣後審判期日皆未
遵期出庭，乃第一審分別於九十六年十一月二十九日、同年十二
月三十一日囑託台灣板橋地方法院檢察署派警拘提黃宗強未果，
而於九十七年二月十九日對黃宗強發佈通緝（見第一審卷第一五
八至一六八頁），則黃宗強於本案原審繫屬期間是否業已歸案，
有無不能傳拘之情，原審即應詳盡查察之能事。況乙○○之辯護
人於第一審行準備程序時，即請求傳喚共同被告黃宗強出庭作證
（見第一審卷第六十三頁反面）；甲○○之辯護人於原審九十八
年一月七日審理時，亦為相同之傳喚請求（見原審卷第一二九頁
反面）。乃原審未予續傳，或查明黃宗強是否已歸案，即放棄調
查，亦未於判決說明何以不能或不予調查之理由，自有應於審判
期日調查之證據而未予調查之違誤，其因而剝奪上訴人等之詰問
權，審判程序亦有違背法令。(二)、審理事實之法院，對於被告有
利及不利之證據，應一律注意，綜合全案證據資料，本於經驗法
則，以定取捨及得心證之理由，並於判決書內詳予說明，倘僅援
用不利於被告之證據，對於有利於被告之證據，恝置不論，遽為
不利於被告之認定，難謂於法無違。查原判決以證人即員警周文
彬於第一審審理時之證詞，憑為認定上訴人等知悉扣案包包內裝
有具殺傷力之系爭槍、彈之依據。惟依原判決所引證人周文彬於
第一審審理時之證述：「……我就看到包包中有一個手套及黑黑
好像是槍的東西，被攔停車上的人都說東西不是他們的，好像甲
○○說要去支援，『東西是別人叫他們去拿的。』」等語（見原
判決第六頁第二十一至二十四行），恰與上訴人等所辯系爭槍、
彈係受他人（指黃宗強）所託而拿取等情，及證人許銘耀於第一
審證稱：「他們在聊天，我只看到甲○○跟黃宗強在講話」、「
有些內容我有聽到，黃宗強有託甲○○去拿東西，但什麼東西及
去那裡拿，我都沒有聽到」等語（見第一審卷第一００頁），似
有部分情節相符之處。此攸關上訴人等對於黃宗強所託載運者為
扣案槍、彈，是否確不知情，或如起訴事實所認，上訴人等係受
黃宗強之託而拿取系爭槍、彈，而與黃宗強成立共同正犯等情，
原審未詳細剖析，即遽為上訴人等有罪之認定，稍嫌速斷。另甲
○○及其辯護人於原審九十七年七月三十日具狀聲請傳喚證人江
偉綸、徐易祥、呂詩涵，證明其等與甲○○於九十五年十月三日
遇見黃宗強，並勸說黃宗強出面投案，澄清甲○○確實不知扣案
包包內裝有具殺傷力之系爭槍、彈等情（見原審卷第四十一頁）
，暨證人即乙○○於原審審理時證述：「（辯護人問：你們是在
九十五年九月十九日凌晨臨檢時，才發現包包裡面有槍枝，之後
你們就託朋友去找黃宗強這個人，請說明你們找他的經過？）答
：當時是託朋友及甲○○的二位朋友及其他朋友去找黃宗強，我
不太記得是何人通知我和甲○○說黃宗強在一間土地公廟。我跟
甲○○及三位朋友就去土地公廟找到他。」（見原審卷第一三０
頁）等語，如其情屬實，似屬有利於上訴人等之證據，原審未予
調查，亦未敘明不予調查及不採乙○○有利證詞之理由，亦有應
於審判期日調查之證據而未予調查之違背法令。(三)、刑事訴訟法
第四十七條規定：「審判期日之訴訟程序，專以審判筆錄為證。
」又同法第一百六十五條第一項明定，卷宗內之筆錄及其他文書
可為證據者，審判長應向當事人、代理人、辯護人或輔佐人宣讀
或告以要旨。事實審法院於審判期日就文書證據踐行上揭調查程
序，旨在使被告徹底了解該等文書記載之內容及意涵，而為充分
之辯論，以使法院形成正確之心證，故文書證據如未經法院於審
判期日依照上揭法定程序踐行調查，即不得作為事實判斷之依據
。原判決援引原審九十七年九月二十五日對於上訴人等警詢錄音
之勘驗筆錄，及台灣台北看守所九十七年十二月十一日北所總決
字第０九七００一四三八三號函，資為上訴人等犯本件未經許可
，持有具有殺傷力之系爭槍、彈罪之部分證據（見原判決第十三
頁第十二行、第十四頁第十一行），惟稽之原審審判筆錄之記載
，審判長於審判期日並未依法踐行宣讀或告以要旨該證據內容之
調查證據程序，予上訴人等及其辯護人有陳述意見及辯論之機會
（見原審卷第一二八頁反面至第一二九頁），遽採為斷罪之依據
，所踐行之訴訟程序，洵非適法。以上或為上訴人等上訴意旨指
摘所及，或為本院得依職權調查之事項，應認原判決有撤銷發回
更審之原因。
據上論結，應依刑事訴訟法第三百九十七條、第四百零一條，判
決如主文。
中    華    民    國  九十九  年   十一   月    四    日
                      最高法院刑事第五庭
                          審判長法官  陳  正  庸  
                                法官  林  秀  夫  
                                法官  林  瑞  斌  
                                法官  王  聰  明  
                                法官  謝  靜  恒  
本件正本證明與原本無異
                                      書  記  官  
中    華    民    國  九十九  年   十一   月   十一   日
                                                       s

司法院資訊處製作；財團法人民間司法改革基金會備份。
